【裁判字號】    99,交聲,2342
【裁判日期】    990805
【裁判案由】    聲明異議
【裁判全文】
臺灣臺中地方法院交通事件裁定        99年度交聲字第2342號
原處分機關  交通部公路總局臺中區監理所臺中市監理站
異  議  人
即受處分人  甲○○
上列異議人即受處分人因違反道路交通管理處罰條例案件，對於
交通部公路總局臺中區監理所臺中市監理站於民國九十九年六月
一日裁監稽違字第裁六一－ＧＦ0000000號裁決書，聲明
異議，本院裁定如下：
    主  文
原處分撤銷。
甲○○汽車駕駛人駕駛汽車肇事，無人受傷或死亡而未依規定處
置，處罰鍰新台幣仟元。
    理  由
一、原處分意旨略以：異議人即受處分人（下稱受處分人）甲○
    ○駕駛車牌號碼五三七－ＦＱ號營業大客車（下稱系爭車輛
    ），於民國九十九年四月三日下午四時二十二分許，在臺中
    市○○路三０七號前因「肇事無人受傷，未依規定處置逃逸
    」之違規，經臺中市警察局第六分局交通分隊以中市警交字
    第ＧＦ0000000號違反道路交通管理事件通知單舉發
    ，原處分機關認前揭違規事實，係違反道路交通管理處罰條
    例第六十二條第一項規定，遂於九十九年六月一日以裁監稽
    違字第裁六一－ＧＦ0000000號裁決書裁處受處分人
    罰鍰新臺幣（下同）三千元，並吊扣駕駛執照一個月，且應
    參加道路交通安全講習等語。
二、受處分人聲明異議意旨略以：受處分人係任職於臺中客運司
    機，於前揭時、地為讓乘客下車，適逢案外人周逸禾將自用
    小客車停放在公車停車格內，伊因不及閃避，致與案外人周
    逸禾上開車輛擦撞，伊雖不知有何擦撞之情，然經路人告知
    上情後，伊仍隨即下車查看，並在現場等候二至三分鐘，惟
    因案外人周逸禾不在車內，且當時有夜市而車流頻繁，伊擔
    憂所駕班車誤點太多，一時心急遂先將大客車開走，而忘記
    留下聯絡資料，然伊事後亦與案外人周逸禾達成民事和解，
    尚無逃逸而不予賠償之情，此有臺中客運烏日站行車憑單及
    和解書影本為證。綜上，原處分機關所持之舉發事實，顯非
    屬實，又該大客車駕照為受處分人謀生所需者，一經吊扣伊
    全家生計及即將陷入困頓，為此爰請求撤銷原處分（受處分
    人未就施以道路安全講習部分另為異議），而為有利受處分
    人之裁定等語。
三、按認定不利於被告之事實，須依積極證據，苟積極證據不足
    為不利於被告事實之認定時，即應為有利於被告之認定，更
    不必有何有利之證據；且事實之認定，應憑證據，如未能發
    現相當證據，或證據不足以證明，自不能以推測或擬制之方
    法，以為裁判基礎；而認定犯罪事實所憑證據，雖不以直接
    證據為限，間接證據亦包括在內；然而無論直接或間接證據
    ，其為訴訟上之證明，須於通常一般之人均不致有所懷疑，
    而得確信其為真實之程度者，始得據為有罪之認定，若其關
    於被告是否犯罪之證明未能達此程度，而有合理性懷疑之存
    在，致使無從形成有罪之確信，根據「罪證有疑，利於被告
    」之證據法則，即不得遽為不利被告之認定。又按法院受理
    交通事件，準用刑事訴訟法之規定，道路交通管理處罰條例
    第八十九條前段定有明文；又道路交通案件處理辦法第二十
    條亦規定，交通法庭認為聲明異議有理由者，應以裁定將原
    處分經聲明異議部分撤銷，並自為裁定。依上所述，本件交
    通事件自有前揭原則之適用。次按汽車駕駛人駕駛汽車肇事
    ，無人受傷或死亡而未依規定處置者，處一千元以上三千元
    以下罰鍰；逃逸者，並吊扣其駕駛執照一個月至三個月；又
    汽車駕駛人違規肇事受吊扣駕駛執照處分者，應接受道路交
    通安全講習，道路交通管理處罰條例第六十二條第一項、第
    二十四條第一項第一款分別定有明文。由此可知，道路交通
    管理處罰條例第六十二條第一項前段係就肇事未依規定處置
    所作之處罰規定，同條項後段則係肇事逃逸之處罰規定，顯
    然立法者已依憲法第二十三條所揭示之比例原則，參酌駕駛
    人違規行為之態樣及主觀犯意之有無，而採取不同之處罰規
    定。又因吊扣執照之規定，對駕駛人之權利造成極大之限制
    與影響，不僅限制駕駛人之駕車權益，甚且可能剝奪駕駛人
    從事某一職業之自由，因此在解釋適用上開規定於具體個案
    時，自需依上開立法意旨，嚴格解釋個案具體事實究係該當
    肇事逃逸或駛離之規定。至何謂逃逸，參酌前述立法意旨，
    在於汽車駕駛人肇事後主觀犯意，亦即肇事逃逸者除在客觀
    上必須有不為積極救助、處置之措施而將肇事車輛駛離現場
    之行為外，其主觀上尚必須有逃避肇事責任之逃逸故意。是
    以，如肇事者於客觀上雖未採取積極之救助、處置措施，並
    將肇事車輛駛離現場，惟主觀上並未有逃逸之故意而離去肇
    事現場時，則應認僅係違反道路交通管理處罰條例第六十二
    條第一項前段肇事未依規定處置之規定，尚難認係違反同條
    項後段肇事逃逸之規定，合先說明。
四、經查：
（一）本件受處分人於上開時、地，駕駛系爭車輛不慎擦撞案外
      人周逸禾停放於公車停車格之自小客車，遭臺中市警察局
      第六分局交通隊摯單以未依規定處置而逃逸（無人受傷或
      死亡）之違規事由予以舉發，嗣原處分機關遂依舉發違規
      事實裁罰受處分人罰鍰三千元，並吊扣駕駛執照一個月，
      且應參加道路交通安全講習等情，有臺中市警察局第六分
      局交通分隊以中市警交字第ＧＨ0000000號舉發違
      反道路交通管理事件通知單及交通部公路總局臺中區監理
      所臺中市監理站裁監稽字第裁六一─ＧＨ0000000
      號裁決書各一份在卷可稽，已堪認為真。次查，觀諸證人
      即原舉發單位乙○○○○於本院訊問時到庭具結證稱：「
      本件係經民眾報案，被害人在餐飲店用餐時，車輛停在公
      車停等區○○○路人告知被害人說車子遭碰撞，並提供車
      號（五七一─ＦＱ號）。我於現場製作完筆錄，回去調閱
      監視錄影畫面，查出車輛是臺中客運所有，就通知客運公
      司說明這件事。」等語（詳見本院九十八年十二月十五日
      訊問筆錄第三、四頁），復有臺中市警察局Ａ三類道路交
      通事故調查報告表、道路交通事故現場圖及道路交通事故
      談話紀錄表及車損照片十一張等存卷可佐，則堪認受處分
      人於上開時、地駕駛系爭車輛碰撞案外人周逸禾之自小客
      車後，確實未於當場協調處理該事故，亦未留任何聯絡方
      式，即駕駛肇事車輛駛離現場，至為明確。
（二）然而，受處分人仍以前揭情詞置辯。而查，受處分人辯稱
      伊所駕車輛擦撞案外人車輛時，伊原不知情，嗣經路人告
      知後，伊隨即下車查看，並在現場等候二至三分鐘，惟案
      外人周逸禾不在車內，且當時夜市車輛甚多，且擔心所駕
      班車誤點，方將大客車開走，並無逃逸之意圖，且伊事後
      亦與周逸禾達成和解並賠償車損維修費新台幣一萬元等語
      ，業據受處分人提出臺中客運烏日站九十九年四月三日行
      車憑單及和解書足資比對，已顯見受處分人所辯上開情節
      ，核非無據。再者，本件事故地點確實位在臺中市逢甲夜
      市，肇事時間為下午四時二十二分之一般夜市設攤時間，
      有上開舉發通知單可參，又核諸臺中市警察局第六分局交
      通隊提供之肇事現場照片，自可見該肇事地點當時確實為
      受處分人所述之人車往來頻繁狀態，受處分人所駕車輛若
      不迅速駛離該處，將可能嚴重妨害交通無訛。又查，受處
      分人當時所駕駛之客運車輛當時尚載有乘客，且受處分人
      亦稱係經路人告知而曾下車察看約二至三分鐘，惟因未見
      案外人到場，方駕車駛離該處等情，亦有證人徐志佳於本
      院訊問時證述：「被害人是在肇事地點之餐廳內用餐而被
      擦撞，被害人車輛停在公車停等區○○路人進去告知被害
      人，被害人才知悉。…被害人聽到路人提供車號等資料後
      就出去看，之後就報警。」等情在卷，可見當時目擊者必
      然甚多，且擦撞當時所發出之聲響甚微，不僅被害人未聽
      聞，且受處分人在車內亦未能知悉，均須經路人告知方知
      上情，又因被害人遲未出現於肇事現場，受處分人急於按
      時發車，且免於阻礙該處交通，始未及留下聯絡方式甚明
      ，準此，已堪認受處分人主觀上尚無逃逸之故意無疑。況
      且，受處分人所駕駛車輛後方除車牌號碼外，尚懸掛受處
      分人之姓名，足供一般路人清楚辨識及記憶等情，亦有受
      處分人所駕車輛之照片在卷足參，又受處分人事後亦迅速
      與案外人周逸禾達成和解，而賠償案外人之車輛損失，尚
      無逃避賠償責任之情，亦有和解書附卷可稽，綜核上情，
      益徵受處分人實無藉逃逸以規避上開民事求償之故意及可
      能，是以，受處分人辯稱伊因擔心影響交通及班車誤點，
      方將大客車開走，尚無逃逸之意圖等語，自屬有據，而受
      處分人雖有汽車駕駛人駕駛汽車肇事，無人受傷或死亡而
      未依規定處置之情無訛，然無逃逸之故意，當堪予認定。
（三）綜上，參諸道路交通管理處罰條例第六十二條第一項後段
      規定之立法本旨，在於道路交通事故發生後，應即時採取
      必要之措施，以防損害範圍之擴大。蓋如駕駛人於肇事後
      ，隨即駕車逃離現場，不僅使肇事責任認定困難，更可能
      求償無門。惟本規定之構成，必須行為人主觀上對於駕駛
      動力交通工具肇事之事實有所認識，並且具有進而決意擅
      自駛離現場或逃逸之主觀心態。查本件受處分人對於伊駕
      車肇事之事實雖有認識，然當時車輛尚載有乘客，且有下
      車察看，因顧慮影響交通及班車誤點，而駛離現場，揆諸
      上開說明，主觀上自難謂存有逃逸之故意，自不能依上開
      規定予以處罰，則原處分機關遽引道路交通管理處罰條例
      第六十二條第一項後段規定，認為受處分人係違反「汽車
      駕駛人駕駛汽車肇事，無人受傷或死亡而未依規定處置『
      逃逸』」之規定而處罰鍰三千元，並吊扣駕照一個月，且
      施以道安講習，自有未洽。又本件受處分人確有「駕駛汽
      車肇事」及「未依規定處置」之行為，應屬違反道路交通
      管理處罰條例第六十二條第一項前段，是以原處分機關之
      處分既有前揭之違誤，自應由本院予以撤銷，改依道路交
      通管理處罰條例第六十二條第一項前段之規定，並審酌本
      件受處分人之違規情節，裁處受處分人罰鍰三千元，以資
      適法。
據上論斷，應依道路交通管理處罰條例第八十七條第二項，道路
交通案件處理辦法第十九條規定，裁定如主文。
中    華    民    國    99    年    8    月      5    日
                     交通法庭 法  官  許惠瑜
以上正本證明與原本無異。
如不服本裁定，應於收受送達後5日內向本院提出抗告狀。（應
附繕本）
                              書記官  楊家印
中    華    民    國    99    年    8     月    5     日

司法院資訊處製作；財團法人民間司法改革基金會備份。
